ACORDAO-COMPLETO-2293863

ACÓRDÃO 7118/2019 ATA 28/2019 - SEGUNDA CÂMARA

VISTOS, relatados e discutidos estes autos referentes à Tomada de Contas Especial instaurada pelo Ministério do Turismo em razão da impugnação de despesas referentes ao Convênio 344/2009 (Siafi 703552) , celebrado com o município de Casserengue-PB, tendo por objeto apoiar a implementação do projeto denominado "São Pedro em Casserengue", no exercício de 2009; 
		ACORDAM os Ministros do Tribunal de Contas da União, reunidos em Sessão da 2ª Câmara, ante as razões expostas pelo relator, em:
9.1. com fulcro nos arts. 1º, inciso I, 16, inciso III, alíneas "b" e "c", 19, caput, e 23, inciso III, da Lei 8.443/1992, julgar irregulares as contas de Genival Bento da Silva (XXX.937.674-XX) e da empresa Ednaldo de Sousa Lima ME (01.711.148/0001-05) e condená-los solidariamente ao pagamento da quantia especificada a seguir, atualizada monetariamente e acrescida dos juros de mora, calculados a partir da data indicada, até a data da efetiva quitação, fixando-lhe o prazo de 15 (quinze) dias, a contar da notificação do presente acórdão, para que comprovem, perante o Tribunal, o recolhimento do débito aos cofres do Tesouro Nacional, nos termos do art. 214, inciso III, alínea "a", do Regimento Interno do TCU:
	VALOR ORIGINAL (R$) 
	DATA DA OCORRÊNCIA

	90.952,68
	08/07/2009

	9.2. aplicar ao Sr. Genival Bento da Silva (XXX.937.674-XX) e à empresa Ednaldo de Sousa Lima ME (01.711.148/0001-05) , individualmente, a multa prevista no art. 57 da Lei 8.443/1992, c/c o art. 267 do Regimento Interno do TCU, no valor de R$ 10.000,00 (dez mil reais) , fixando-lhes o prazo de 15 (quinze) dias, a contar da notificação, para que comprovem, perante o Tribunal (art. 214, inciso III, alínea "a", do Regimento Interno) , o recolhimento das dívidas aos cofres do Tesouro Nacional, atualizadas monetariamente desde a data do presente acórdão até a do efetivo recolhimento, se forem pagas após o vencimento, na forma da legislação em vigor;
9.3. autorizar, desde logo, a cobrança judicial das dívidas, caso não atendidas as notificações, nos termos do art. 28, inciso II, da Lei 8.443/1992;
9.4. autorizar o pagamento parcelado das dívidas, caso requerido, em até 36 (trinta e seis) parcelas mensais e consecutivas, nos termos do art. 26 da Lei nº 8.443/1992, c/c o art. 217 do Regimento Interno do TCU, fixando o vencimento da primeira parcela em 15 (quinze) dias, a contar do recebimento da notificação do acórdão, e o das demais a cada 30 (trinta) dias, devendo incidir sobre cada parcela os respectivos encargos, na forma prevista na legislação em vigor;
9.5. alertar os responsáveis de que a falta de comprovação do recolhimento de quaisquer parcelas importará no vencimento antecipado do saldo devedor, nos termos do § 2º do art. 217 do Regimento Interno do TCU;
9.6. encaminhar cópia do presente acórdão à Procuradoria Regional da República no Estado da Paraíba, para as providências cabíveis, nos termos do § 7º, in fine, do art. 209 do Regimento Interno do TCU;	
	9.7. dar ciência desta deliberação aos responsáveis e ao Ministério do Turismo.

Tomada de Contas Especial. Irregularidades na execução do Convênio 344/2009 (SIAFI 703552), celebrado entre o Ministério do Turismo e o município de Casserengue/PB, tendo por objeto apoiar o Projeto "São Pedro em Casserengue".

Segunda Câmara

Município de Casserengue/PB.

3. Interessado: Ministério do Turismo.

13.1. Ministros presentes: Ana Arraes (Presidente), Aroldo Cedraz (Relator) e Raimundo Carreiro.
13.2. Ministro-Substituto convocado: Augusto Sherman Cavalcanti.
13.3. Ministro-Substituto presente: André Luís de Carvalho.

ACORDAO-COMPLETO-2575392

Acórdão de Relação 360/2023 - Plenário

Acórdão de Relação

ACORDAO-COMPLETO-2471826

Acórdão 8057/2021 - Segunda Câmara

AROLDO CEDRAZ

Adoto como Relatório a instrução de mérito elaborada no âmbito da unidade técnica responsável pela análise do processo (peça 34) , cuja proposta de encaminhamento contou com a anuência do corpo diretivo da Secretaria (peças 35/36) , bem como do representante do Ministério Público junto ao TCU (peça 37) :
"INTRODUÇÃO
1.	Trata-se de Tomada de Contas Especial (TCE) instaurada pela Subsecretaria de Planejamento, Orçamento e Administração do Ministério do Turismo (MTur) , em desfavor do Sr. Genival Bento da Silva, ex-prefeito de Casserengue/PB (mandato 2009-2012) , em razão da impugnação integral de despesas do Convênio 344/2009 (SIAFI 703552) , celebrado com o Município de Casserengue-PB, tendo por objeto apoiar a implementação do Projeto denominado "São Pedro em Casserengue", com vigência estipulada para o período de 4/6/2009 a 31/8/2009.
1.1.	O evento objeto do Convênio teria ocorrido no período de 28 e 29 junho de 2009, conforme detalhamento do plano de trabalho (peça 32) .
	Item
	Descrição
	Valor R$

	01
	TV - Divulgação por emissoras de TV, em inserções de 40 segundos durante o período de 01 de Junho de 2009 a 28 de Junho de 2009.
	1.500,00

	02
	CARTAZES: em papel colchet com dimensão de 66cm x 43,4cm, em policromia
	750,00

	03
	FOLDER: em papel colchet com dimensões de 29,7cm x 21 cm, em policromia
	1.500,00

	04
	JORNAL: anúncio 04 colunas x 10cm (destacado) preto/branco, durante 30 dias, com início dia 30 de maio de 2009 e se estendendo ao 29 de Junho de 2009 com 28 inserções diárias.
	550,00

	05
	OUT DOOR com 9 metros de largura por 3m de altura, matriz a traços de 300 BPI de Resolução, Cores Chapadas convertido em curvas, no período de 30 de maio de 2009 a 29 de Junho de 2009.
	3.000,00

	06
	PLANFLETOS: em papel colchet com dimensão de 20cm x 10cm, em policromia.
	1.200,00

	07
	Rádio - Divulgação por emissoras de rádio em inserções de 30 segundos, durante o período de 31 de maio de 2009 a 28 de Junho de 2009.
	1.500,00

	08
	Mulher Chorona
	35.000,00

	09
	Tropeiros da Borborema
	5.000,00

	10
	Banheiros químicos período de 28/06 a 29 de junho de 2009 - 2 dias.
	3.000,00

	11
	GRUPO DE GERADOR 180 KWA
	5.030,00

	12
	LOCAÇAO DE ILUMINAÇAO: 120 lâmpadas PAR 64; 24 lâmpadas ACL: 04 racks de potência de 12 canais (4 km por canal) . Mesa de luz profissional computadorizada com 60 canais; 10 box truss e treliças tipo Q-30; 12 Moving head 575; 02 máquinas de fumaça; 04 minibrut com 6 lâmpadas cada) 02 Canhões Seguidor.
	8.000,00

	13
	LOCAÇAO DE PALCO - (Com galvanizada, frente por 12m de fundo e pé direito de ltlm com altura coberto de lona 02 camarins Vip 4m por 4m) .
	7.500,00

	14
	LOCAÇAO DE SOM E SONORIZAÇAO PA Mesa de Som. 48 canais, 4 bandas de equalização paramétrica, 8 VCAs, 8 subgrupos e, no mínimo, 4 mandadas auxiliares, 12 canais de noisegate 12 canais de compressor 04 processadores de efeitos 01 crossover 4 vias stereo; 02 equalizadores gráfico stereo de 31 bandas (sendo 1 para insert) 16 caixas para sub-woofers cada uma com dois alto-falantes de 18e potência de 1600W RMS 24 caixas de 3 vias, cada uma com 1 x 15 1 x 107 Driver 2 e potencia (W RMS) de 1000 (graves) , 400 (médios) e 150 (agudos) . As caixas terão que acima. MONITOR (PALCO) Mesa de Monitor com 48 canais, 4 bandas de equalização paramétrica, 16 mandadas auxiliares mix (LR) 18 canais de equalizador gráfico de 31 bandas, 01 crossover 4 vias stereo, 08 canais de noise-gate, 08 canais de compressor 02 processadores de efeitos Side Fill co 02 caixas para sub- woofer e 2 caixas de 3 vias (mesmas especificações do PA) para cada lado (esquerdo e Direito) , 02 monitores tipo drum fill 2x 15 (ou 01 x 18) + l x l O (ou 1x12) + Driver de 2 ativos, para a bateria, 16 Monitores 2x12 + driver de 2 ou 20 Monitores 1x15 + driver.
Sistema de amplificação que atenda às necessidades do sistema acima. MICROFONES E ACESSORIOS. 30 microfones dinâmicos para voz e instrumentos 06 microfones do tipo condensador; 12 direct boxes, ativo e passivo 30 pedestais modelo girafa, 10 garras para instrumentos; fiação e cabos necessários para as devidas conexões:
BACKLINES: 02 amplificadores para guitarra (100W) + canais 01 amplificador para contrabaixo (400W) + caixas: 01 sistema de teclado com, no mínimo, 8 canais 01 kit de bateria acústica completa, TORRES DE REPETIQAO (3 TORRES) : Para cada tone: 01 canal de equalizador e 01 compressor de 4 vias 2 caixas sub woofers ( mesmas
	7.000,00

	15
	Banda Sacaniar
	10.000,00

	16
	Duquinha e Forrozão Abra a Mala
	20.000,00

		TOTAL
	110.530,00

1.2.	Faz-se uma síntese das despesas cobertas pelo convênio.
	Despesa
	Valor R$
	Perc %

	Artistas
	70.000,00
	63,33

	Infraestrutura
	30.530,00
	27,62

	Divulgação
	10.000,00
	 9,05

	Total
	110.530,00
	100,00

HISTÓRICO
2.	Conforme disposto na cláusula quinta, foram previstos R$ 110.530,00 para a execução do objeto, dos quais R$ 100.000,00 seriam repassados pelo concedente e R$ 10.530,00 corresponderiam à contrapartida (peça 2, p.47) .
3.	Os recursos federais foram repassados em uma parcela, mediante a ordem bancária 2009OB800816, no valor de R$ 100.000,00, emitida em 30/6/2009. Os recursos foram creditados na conta específica (BB, agência 2696-4, conta 14.674-9) , em 2/7/2009 (peça 2, p. 49, 63, 89) .
3.1.	A contrapartida foi depositada na conta específica no dia 26/6/2009 (peça 2, p. 87) .
4.	O ajuste vigeu no período de 4/6 a 5/8/2009, acrescido de 30 dias para apresentação da prestação de contas, conforme cláusula quarta, alterada por apostilamento a vigência para 31/8/2009 (peça 2, p. 47, 59, 65) .
5.	A primeira prestação de contas encaminhada pelo ex-prefeito data de 31/9/2009 (peça 2, p. 67-225) , a qual foi rejeitada por insuficiência de documentos conforme Parecer de Análise 437/2010 (peça 2, p. 227-241) .
6.	Na sequência, o MTur remeteu o ofício n. 1886/2010/CGMC/SNPTur/MTur (peça 2, p.245) ao ex-prefeito solicitando o envio de documentos complementares, o qual não foi atendido, resultando no Relatório de Tomada de Contas Especial 358/2011 (peça 2, p. 259-285) que atribuiu a responsabilidade pelo total dos recursos transferidos ao Sr. Genival Bento da Silva, ex-prefeito de Casserengue.
7.	Verifica-se, pela solicitação do Ministério do Turismo ao ex-gestor feita pelo ofício 1886/2010, que a prestação de contas apresentada está incompleta e carece de vários documentos a exemplo de (peça 2, p.247-255) :
a)	Fotos e/ou imagens devidamente identificadas (com o nome da banda) , datas da estrutura geral do evento no local de realização onde seja possível identificar a contratação das seguintes bandas: i) Mulher Chorona, ii) Tropeiros da Borborema, iii) Duquinha e Forrozão abra a mala, iv) Banda Sacaniar.
b)	Fotos e/ou imagens devidamente identificadas, com data da estrutura geral do evento no local de realização onde seja possível identificar a contratação dos seguintes serviços: i) Locação de som e sonorização, ii) locação de iluminação, iii) locação de palco, iv) grupo de gerador v) banheiro químico.
c)	Declaração de recebimento de Folders, Panfletos, Cartazes, Jornais, Outdoor etc.
7.1.	A parte financeira da prestação de contas também está incompleta uma vez que foi solicitado ao convenente, no mesmo ofício, os seguintes documentos:
7.1.1.	Formulários preenchidos conforme modelos do portal do MTur (www.turismo. gov.br) ;
7.1.2.	Extrato bancário da conta específica do Convênio;
7.1.3.	Comprovação da correta aplicação financeira dos recursos enquanto não utilizados;
7.1.4.	Cópia do Plano de Trabalho aprovado e atualizado;
7.1.5.	Cópia do termo de Convênio assinado assim como de eventuais termos aditivos;
7.1.6.	Declaração ou comprovação que o Convenente notificou os partidos políticos, os sindicatos de trabalhadores e as entidades empresariais, com sede no município, no prazo de 02 (dois) dias úteis, contados do recebimento dos recursos financeiros, conforme determina o art. 22, da Lei 9.452 de 20 de março de 1997;
7.1.7.	Declaração do convenente de guarda dos documentos relacionados ao convênio pelo prazo de dez anos, contando da data em que foi aprovada a prestação de contas, conforme artigo 3°, § 3° da PRI 127/2008.
7.2.	Em relação ao procedimento licitatório e de contratação faltaram os seguintes documentos:
7.2.1.	Publicação do edital, termo de referência, ata, homologação, adjudicação, contrato e extrato de publicação referente ao pregão (preferencialmente eletrônico) para contratação de bens e serviços comuns para órgãos da Administração Pública;
7.2.2.	Publicação do edital, termo de referência, ata, homologação, adjudicação, contrato e extrato de publicação referente à Licitação conforme Lei 8.666/93 para demais contratações por parte de órgãos da Administração Pública;
7.2.3.	Mínimo de 3 (três) propostas (cotação prévia) e mapa comparativo de preços para entidades privadas sem fins lucrativos, contendo especificação detalhada dos produtos/serviços objetos das contratações (Portaria Interministerial 127/2008) ;
7.2.4.	Publicação dos contratos de exclusividade dos empresários para contratação de artistas por meio de inexigibilidade de licitação;
7.2.5.	Comprovação da adimplência dos fornecedores (certidão negativa INSS, PGFN e FGTS) ou determinação judicial conforme o caso;
7.2.6.	Pagamentos/contratações devem ser efetuados em estrita observância ao aprovado no Plano de Trabalho mediante crédito em conta corrente do fornecedor após a entrega dos bens ou prestação dos serviços, vedados saques para pagamentos em espécie.
8.	A partir da relação de pagamentos feitos pelo convenente (peça 2, p. 73) , verifica-se que houve sete fornecedores de produtos e serviços para realização do evento, conforme tabela abaixo:
	Contratado/Responsável
	Nota
Fiscal
	Data
Pagto
	Cheque
	Valor
	Peça 2.
Pg.
	Item PT
	Valor PT

	Ednaldo de Sousa Lima - ME
	991
	8/7/2009
	850001
	30.530,00*
	153
	10,11,12,13,14
	30.530,00

	Ednaldo de Sousa Lima - ME
	992
	8/7/2009
	850002
	70.000,00*
	125
	08,09,16,17
	70.000,00

	Bruno Vicente Maurício Neto
	4712
	9/7/2009
	850003
	1.700,00
	129
	05
	1.700,00

	Bruno Vicente Maurício Neto
	4774
	13/7/2009
	850004
	1.200,00
	105
	05
	1.200,00

	Emp. de Comunicações da Paraíba Ltda.
	268
	5/8/2009
	850006
	1.000,00
	171
	07
	1.000,00

	Empresa de Televisão João Pessoa Ltda.
	20223
	5/8/2009
	850007
	1.500,00
	183
	01
	1.500,00

	Jornal Correio da Paraíba Ltda.
	92607
	5/8/2009
	850008
	550,00
	165
	04
	550,00

	Radio Integração do Brejo Ltda.
	10696
	5/8/2009
	850009
	500,00
	203
	07
	500,00

	Gráfica Moderna Ltda.
	17419
	5/8/2009
	850010
	3.450,00
	209
	02,03,06
	3.450,00

	Prefeitura de Casserengue (Devolução do saldo da conta do convênio - via GRU) 
		3/11/2009
		100,00
	83
		100,00

				Total
	110.530,00
			110.530,00

* Os valores incluem as parcelas retidas a título de ISS.
8.1.	Embora tenham sido feitos pagamentos a sete pessoas jurídicas diferentes, 91% dos recursos foram pagos apenas à Ednaldo de Sousa Lima - ME, sendo o restante pulverizado entre os demais. Assim, pelo princípio da insignificância e da economicidade processual, para fins de responsabilização, deverá ser considerado o ex-gestor solidariamente com o principal contratado, em relação ao valor pago a este último, e apenas o ex-gestor, individualmente, pelo restante dos valores, haja vista que a solidariedade é um benefício do Credor.
9.	De acordo com a relação de pagamentos (peça 2, p. 73) e o extrato bancário (peça 2, p. 81) encontrado no processo, os pagamentos aos fornecedores foram feitos em cheques, o que tanto contraria a legislação vigente à época quanto dificulta o estabelecimento do nexo causal, haja vista que os cheques podem ter sido sacados na "boca do caixa".
9.1.	O Manual de Convênios do TCU 4ª edição é bem claro quanto a este assunto quando assevera que:
Os pagamentos, que, antes da vigência do Decreto 6.170/2007, podiam ser realizados mediante a emissão de cheques nominativos, ordem bancária, DOC ou TED, agora só podem ser feitos exclusivamente mediante crédito em conta bancária dos fornecedores e prestadores de serviços, facultada a dispensa deste procedimento nos seguintes casos:
¿	por ato da autoridade máxima do concedente;
¿	na execução do objeto pelo convenente por regime direto;
¿	no ressarcimento ao convenente por pagamentos realizados às próprias custas decorrentes de atrasos na liberação de recursos pelo concedente e em valores além da contrapartida pactuada.
9.2.	De acordo com o extrato da conta bancária do convênio (peça 2, p. 87) o convenente depositou a contrapartida no valor de R$ 10.530,00 em 26/6/2009. Além disso, houve a devolução do saldo credor de R$ 100,00 do convênio conforme GRU paga (peça 2, p. 83 e 85) .
9.3.	Vale ressaltar que na apuração do débito o fator da parcela do concedente é de 0,90473.
10.	A instrução de peça 4 propôs a citação solidária do Sr. Genival Bento da Silva e da empresa Ednaldo de Sousa Lima - ME pela não comprovação da execução do objeto do convênio e da não publicação do contrato de exclusividade no DOU.
10.1.	Devido à baixa materialidade, dispensou os fornecedores de serviços de divulgação (item 7.5) .
11.	Por Despacho do Diretor, em 16/12/2016, foi determinada a citação dos responsáveis (peça 5) .
12.	Foram expedidos os seguintes atos processuais.
12.1.	Ednaldo de Sousa Lima - ME
12.1.1.	Ofício 0110/2017-TCU/SECEX-PB, de 6/2/2017 (peça 6) .
12.1.1.1.	O objeto retorna pelo motivo "mudou-se" (peça 11 e 12) .
12.1.2.	Após pesquisa é proposta nova citação (peças 13 a 15) .
12.1.3.	Ofício 0718/2017-TCU/SECEX-PB, de 25/5/2017 (peça 16) .
12.1.4.	O objeto retorna pelo motivo "ausente" (peça 17 e 18) .
12.1.5.	Em relação ao endereço constante da base CPF (peça 20, p. 1) , que corresponde ao mesmo endereço tentado no Ofício 0110/2017-TCU/SECEX-PB, só que sem numeração da residência, foram trazidas aos presentes autos (peça 21 e 22) cópias de peças do TC Processo 003.276/2015-5, que tratam do retorno do AR sem entrega do objeto pelo motivo "endereço insuficiente".
12.1.6.	É proposta nova citação no endereço cujo objeto retornou com o motivo "ausente" (peça 23) .
12.1.7.	Ofício 1098/2017-TCU/SECEX-PB, de 11/7/2017 (peça 24) .
12.1.7.1.	O objeto é recebido em 26/7/2017 (peça 30) .
12.1.7.2.	É constituído o advogado Rodrigo dos Santos Lima procurador da parte (peça 25) .
12.1.7.3.	É requerida, em 7/8/2017, prorrogação de prazo para defesa (peça 26) . É deferida a prorrogação, fixando-se o prazo final até 25/8/2017 (peça 27) .
12.1.7.4.	É apresentada defesa, em 22/8/2017, portanto dentro do prazo (peça 28) .
12.1.7.5.	A procuração é substituída (peça 29) .
12.2.	Genival Bento da Silva
12.2.1.	Ofício 0109/2017-TCU/SECEX-PB, de 6/2/2017 (peça 7) .
12.2.1.1.	O objeto é recebido em 24/2/2017 (peça 10) .
12.2.2.	É constituído o advogado Rodrigo dos Santos Lima procurador da parte (peça 8) .
12.2.3.	A defesa é apresentada, em 8/3/2017, portanto dentro do prazo (peça 9) .
EXAME TÉCNICO
13.	A instauração desta TCE se deu pela impugnação integral das despesas do Convênio 344/2009 (SIAFI 703552) , devido à insuficiência de documentos para comprovar a boa e regular aplicação dos recursos recebidos conforme Parecer de Análise 437/2010.
14.	 Em cumprimento ao Despacho do Diretor (peça 5) , foi promovida a citação dos responsáveis, conforme descrito no item 12. 
14.1.	Ambos os citados apresentaram defesa por intermédio do mesmo advogado.
Ednaldo de Sousa Lima - ME (peça 24, 28 e 30) 
15.	 Transcreve-se o teor da citação.
O débito é decorrente do recebimento de recursos federais provenientes do convênio 344/2009 (SIAFI 703552) , celebrado entre o Ministério do Turismo e a Prefeitura Municipal de Casserengue/PB, cujo objeto era o São Pedro em Casserengue, a título de pagamento por serviços contratados, cuja realização não foi efetivamente comprovada, gerando enriquecimento indevido, com responsabilidade solidária pela reparação do erário.
Defesa
16.	 Faz-se uma síntese da defesa.
16.1.	O defendente foi procurado pela Prefeitura de Casserengue justamente por ser ele o empresário notadamente responsável pelas bandas contratadas.
16.2.	Observa-se, portanto, a presença de todos os critérios necessários paro afastar a exigência de licitação no caso em comento.
16.3.	A proposta de contrato previa um pacote de cinco shows a ser realizado por bandas diferentes em localidades distintas do Município por um preço considerado aquém no mercado artístico, pelo que seria desarrazoada a ocorrência de licitação por não haver concorrência apta a competir de igual forma.
16.4.	Cita jurisprudência. Ação Civil Pública por Ato de Improbidade Administrativa 186785 PE 01867858, Rel: Ricardo de Oliveira Paes Barreto. Julgamento: 29/10/2009:
1. A impossibilidade de competição, em sede de contratação de artistas por intermédio de produtora, não depende necessariamente, em qualquer hipótese, da pré-existência de contrato de exclusividade entre a produtora e os artistas. (...) 3. Assim, a contratação em exame em verdade contemplou um "pacote" de artistas para apresentação sequenciada, em conformidade com a programação artístico-musical proposta pela produtora, programação essa que, considerada como um todo, era insuscetível de licitação. Por inviabilidade concreta de competição.
16.5.	Defende que a responsabilidade por ato de improbidade administrativa somente estará sujeito às sanções compatíveis com a condição de extraneus. E que para tal configuração é exigido a verificação de culpa ou dolo do agente.
16.6.	A lesão ao erário como requisito elementar do ato de improbidade administrativa prevista no art. 10 da Lei 8429/1992 não pode ser meramente presumida. Cita Recurso Especial 734.984/SP e EREsp 479.812/SP.
16.7.	Não se presume dolo ou culpa para caracterização de conduta ímproba. Também se faz inescusável a demonstração cabal do dano ao erário público. Cita REsp 939.119/SP.
16.8.	Verificam-se válidas as licitações objeto da lide por atenderem todos os requisitos legais, bem como se constata a ausência do elemento subjetivo do ato ímprobo, qual seja, dolo ou culpa.
16.9.	Requer diligências para corroborar os fatos narrados e julgar regular a execução do convênio 344/2009.
Análise
17.	 Preliminarmente, não cabe ao TCU produzir prova em favor da parte. A jurisprudência desta Corte informa que a exigência contida no art. 162 do Regimento Interno do TCU, o qual determina que as provas produzidas perante o TCU devam sempre ser apresentadas de forma documental é absolutamente constitucional e legal, encontrando-se preservados todos os princípios emanados da Constituição que lhe digam respeito, dentre os quais a ampla defesa e o contraditório. Nesse sentido são os Acórdão 8229/2011-TCU-Segunda Câmara, relator Augusto Nardes; 3.265/2010-TCU-2a Câmara, relator José Jorge, 3.988/2010-TCU-1a Câmara, relator Weder de Oliveira, 2.058/2009-TCU-2a Câmara, relator Walton Rodrigues, 1.177/2009-TCU-2a Câmara, relator Raimundo Carreiro, 130/2008-TCU-Plenário, relator Aroldo Cedraz, 1.305/2008-TCU-Plenário, relator Aroldo Cedraz, 1.546/2008-TCU-2a Câmara, relator Augusto Sherman, 3.093/2008-TCU-2a Câmara, relator Benjamin Zymler, e 922/2007-TCU-Plenário, relator Ubiratan Aguiar. 
18.	O escopo da citação consistiu na imputação de débito em decorrência da não comprovação da execução do objeto do convênio.
19.	A defesa confessa que foi procurada e contratada pelo Município de Casserengue-PB para ofertar atrações artísticas. Não contesta o recebimento dos recursos do convênio. Ainda assim, não se ocupa de produzir prova sobre o núcleo da irregularidade: receber dinheiro público sem comprovar a execução física dos serviços.
20.	A linha defensiva pretende afastar o débito sob o argumento de que não houve irregularidade na contratação. Essa vertente defensiva é inútil. Mesmo que a contratação fosse regular, não é o caso e não está sob discussão, a não comprovação da execução física do objeto pode ser agravada por irregularidades na contratação, mas não é afetada pela regularidade do procedimento.
21.	 Persiste, portanto, o débito, sobre o qual a defesa descuidou de demonstrar, pelos meios de provas possíveis, que executara os serviços pelos quais recebeu dinheiro do erário.
22.	 Quanto à jurisprudência colacionada, a defesa trouxe casos de ações judiciais de aplicação da Lei 8.429/1992 (Improbidade Administrativa) cujo escopo não alcança os mesmos fatos sob a apreciação das Cortes de Contas.
22.1.	A independência entre as instâncias permite que uma mesma conduta seja valorada de forma diversa, em ações de natureza penal, civil e administrativa. A ação por improbidade administrativa, de natureza civil, não vincula o juízo de valor formado na seara administrativa. Apenas a sentença absolutória no juízo penal fundada no reconhecimento da inexistência material do fato ou da negativa de autoria tem habilidade para repercutir no TCU e afastar a imposição de obrigações e sanções de natureza administrativa (Acórdão 344/2015-TCU-Plenário, relator Walton Rodrigues) .
22.2.	O julgamento das contas de gestores públicos constitui atribuição constitucional deste Tribunal. Nesse sentido, a Lei Orgânica do TCU preleciona que o julgamento pela irregularidade das contas poderá se dar, dentre outros, no caso de prática de ato de gestão ilegal, bem como de ocorrência de dano ao erário decorrente de ato de gestão ilegítimo ou antieconômico (art. 16, inciso III, alíneas "b" e "c", da Lei 8.443/1992) . Vê-se que o dispositivo legal não requer, portanto, vinculação necessária entre as irregularidades que maculam as contas do gestor com supostos atos de improbidade administrativa por ele praticados. É certo que estes, em determinadas situações, podem dar ensejo àquelas, mas não há amparo legal para condicionar a existência de um ao outro.
22.3.	A responsabilidade dos jurisdicionados perante o TCU é de natureza subjetiva, caracterizada mediante a presença de simples culpa stricto sensu, sendo desnecessária a caracterização de conduta dolosa ou má-fé do gestor ou do terceiro para que este seja responsabilizado. Desse modo, é suficiente a quantificação do dano, a identificação da conduta do responsável que caracterize sua culpa, seja por imprudência, imperícia ou negligência, e a demonstração do nexo de causalidade entre a conduta culposa (stricto sensu) e a irregularidade que ocasionou o dano ao erário (Acórdão 635/2015-TCU-Plenário, relator Aroldo Cedraz) .
22.4.	Em relação à interpretação da aplicação do art. 25, III, da Lei 8.666/1993, o TCU tem entendimento próprio e não está sujeito à aplicação do entendimento do Tribunal de Justiça de Pernambuco. A intelecção dada ao dispositivo, em primeiro plano, parece-nos inadequada.
22.4.1.	O artigo 25 não fala da contratação de "pacote" ou de empresa que represente coletivamente mais de um artista. Fala da "contratação de profissional de qualquer setor artístico". O foco da norma é o artista; objetiva facilitar a contratação da pessoa natural do profissional, de onde provém a causa da inexigibilidade: os dons e talentos individuais.
22.4.2.	Nessa perspectiva, a norma não se presta a amparar a contratação coletiva ou plural de artistas. Se mais de um profissional serão contratados, haverá um procedimento de inexigibilidade para cada um deles e um contrato correspondente, no âmbito do qual serão aferidos todos os requisitos para o enquadramento específico.
22.4.3.	Convindo lembrar que a interpretação do art. 25 deve ser restrita e não ampliativa, haja vista tratar-se de exceção à regra geral: contratação mediante competição ampla.
Genival Bento da Silva (peças 7 e 9) 
23.	 Transcreve-se o teor do ofício de citação.
O débito é decorrente da não comprovação da boa e regular aplicação dos recursos federais transferidos pelo Convênio 344/2009 (SIAFI 703552) , celebrado entre o Ministério do Turismo e a Prefeitura Municipal de Casserengue/PB, cujo objeto era o São Pedro em Casserengue, em razão da não apresentação das filmagens, fotografias e/ou outros instrumentos lícitos, constando o nome e a logomarca do Ministério do Turismo, que comprovassem a efetiva realização do evento, bem como a locação de palco, som, iluminação e decoração.
 (...) 
não publicação no Diário Oficial de União do eventual contrato de exclusividade dos artistas com a empresa contratada Ednaldo de Sousa Lima - ME (EPAE - Ednaldo Promoções Artísticas e Eventos) por meio de inexigibilidade de licitação.
Defesa
24.	 Faz-se uma síntese da defesa.
24.1.	Alega regularidade na contratação de artistas por inexigibilidade de licitação porque as contratações foram fundamentadas em cartas de exclusividade do empresário e cita precedente do TJ-PE.
24.2.	Os artistas declararam que para as datas determinadas apenas EPAE - Ednaldo Promoções Artísticas e Eventos detinha exclusividade de contratação, visto que a reserva de datas por empresários é um procedimento comum no mercado.
24.3.	Ao reservar as datas, os empresários antecipam os valores dos cachês dos artistas, impossibilitando a contratação direta, pois essa antecipação acarreta ao artista a garantia de que sua apresentação será realizada e, por esse motivo, o cachê normalmente cobrado diminui.
24.4.	Em relação à efetiva realização do evento, assevera ser esta indiscutível, tendo em vista a vasta repercussão do festejo, o qual já faz parte do calendário regional. O evento foi noticiado amplamente no município, nos jornais da região e na internet, tendo sido objeto de matérias diversas.
24.5.	Com relação à adequação dos preços das contratações, o ex-gestor municipal informa que os valores das avenças são similares aos adotados do gênero, pagos em outros municípios da região.
24.6.	Requer prorrogação de prazo para a juntada dos documentos que atestam o que fora alegado, tendo em vista tratar-se de evento ocorrido no ano de 2009, estando em 2017.
24.7.	Requer a exclusão da responsabilidade imputada.
Análise
25.	O ofício de citação contemplou a não comprovação da execução física do objeto do convênio e irregularidades na contratação da empresa.
26.	A defesa se focou sobre a regularidade no procedimento de contratação da empresa intermediária dos artistas. Sobre a execução do objeto, limitou-se a afirmar que a festa acontecera porque fazia parte do calendário regional e fora noticiado, amplamente.
26.1.	Se fora divulgado tão amplamente o evento, era esperado que o responsável tivesse plenas condições de apresentar as publicações, os vídeos, as fotografias. Nada foi exibido.
27.	 Requereu prorrogação de prazo para apresentação de documentos. A defesa foi protocolada em 8/3/2017. Passados mais de sete meses, o responsável não juntou prova alguma.
27.1.	Destaque-se que não caberia o deferimento de prorrogação de prazo apenas para a juntada de documentos. Mesmo assim, o TCU provavelmente lhe concederia prazo, para permitir o mais amplo exercício do direito de defesa. Neste momento, o pedido formulado já produziu o efeito desejado: a delonga no tempo. Se a parte tivesse juntado documentos, estes seriam apreciados. Como não os apresentou, documentos não há para serem exibidos.
28.	 De sorte que a parte abriu mão de produzir prova sobre a execução física do objeto do convênio e também não se socorreu de qualquer prova dos autos para reafirmar ou pedir reforma da irregularidade sobre a execução do objeto.
29.	 Mantém-se, portanto, a imputação de não comprovação da execução do objeto do convênio com o correspondente débito.
Inexigibilidade de licitação
30.	 Quanto ao procedimento de inexigibilidade de licitação, a só presença de intermediário entre o artista e a prefeitura é forte indício de má-fé e de fraude à licitação.
30.1.	A contratação dos artistas não precisa de intermediário. Este é, em regra, inserido no processo de contratação por iniciativa e/ou conivência do prefeito gestor.
30.2.	A presença de carta de exclusividade ou instrumentos similares para engendrar a colocação de um intermediário entre o convenente e o artista ou empresário exclusivo dele é uma forte evidência de irregularidade na gestão do convênio.
30.3.	Primeiro, porque esses instrumentos são inidôneos para ensejar uma contratação direta com o intermediário apta a obrigar o artista a cumprir os termos pactuados.
30.4.	O artista é um terceiro nessa negociação, mas o verdadeiro prestador dos serviços. No entanto, não figura no contrato. O intermediário, por sua vez, não tem um instrumento jurídico semelhante ao possuído pelo empresário exclusivo para firmar pelo artista contrato em seu nome.
30.5.	Os contratos celebrados costumam registrar que o contratado (intermediário) se obriga a fazer com que os artistas se apresentem em data e local predefinido. As obrigações contratuais não alcançam o prestador do serviço.
30.6.	Por que isso acontece? Porque o intermediário firma o contrato em nome próprio e não no de terceiro (prestador do serviço/artista) ou em representação deste. Nessas condições, regra geral, a inexigibilidade não é aplicável.
30.7.	Segundo, para dar o mínimo de plausibilidade jurídica às contratações por meio de intermediários, não empresários do artista, é imprescindível que o contrato de representação artística firmado entre o artista e o empresário artístico exclusivo, registrado em cartório, seja juntado aos autos.
30.8.	A legitimação do intermediário para figurar perante a administração pública é condicionada à verificação de que no contrato de exclusividade o empresário exclusivo recebeu poderes específicos para ceder ou substabelecer em favor de terceiro.
30.9.	Só, então, estaria o intermediário legitimado para negociar com a administração pública e definido o alcance desses poderes.
31.	 Acompanha-se a preocupação externada pelo Ministro Augusto Sherman, pelo Ministério Público junto ao TCU e pela SecexDesenvolvimento quanto ao risco de dano ao erário na contratação e pagamento por meio de intermediários, não empresários exclusivos.
31.1.	No Voto revisor o Ministro Augusto Sherman (TC Processo 022.552/2016-2, Acórdão 1435/2017-TCU-Plenário) explicita essa preocupação, entendendo que o pagamento do intermediário do show não é suficiente para a constituição do nexo causal entre as verbas transferidas e o evento realizado, sendo relevante a comprovação da entrega do dinheiro aos artistas; a comprovação da representação deve ter por base contrato de exclusividade devidamente publicizado, daí a consequência da glosa dos recursos.
31.2.	No relatório do Ministro Vital do Rêgo (TC Processo 022.552/2016-2, Acórdão 1435/2017-TCU-Plenário) é transcrito os itens 23 a 26 da instrução da SecexDesenvolvimento que registra o risco de danos ao erário quando da participação de intermediário na contratação de artistas.
31.3.	No item 15 do Voto do Ministro Vital do Rêgo é feita referência a recurso de reconsideração interposto pelo MPTCU por entender existir fortes indícios de esquema fraudulento nos convênios em que na prestação de contas não há recibo de pagamento aos artistas, casos que requerem exemplar atuação do TCU.
31.4. O próprio relator Vital do Rêgo compartilha dessa preocupação ao afirmar.
17. Compartilho da preocupação externada pela SecexDesenvolvimento e pelo MPTCU. Entendo haver necessidade, sim, da apresentação de documento comprobatório do efetivo recebimento de cachê por parte dos artistas/bandas, a fim de se dar efetivo cumprimento ao art. 26, parágrafo único, inciso III, da Lei 8.666/1993, o qual exige justificativa para o preço praticado em contrato firmado por inexigibilidade de licitação. E consoante o § 2º do art. 25 da Lei 8.666/1993, constatado eventual superfaturamento na execução do objeto pactuado - e o ônus de afastá-lo é do próprio contratante, no caso o ente convenente -, "respondem solidariamente pelo dano causado à Fazenda Pública o fornecedor ou o prestador de serviços e o agente público responsável, sem prejuízo de outras sanções legais cabíveis".
18. Destarte, deverá o convenente comprovar, na prestação de contas encaminhada ao Ministério do Turismo, o real valor despendido com os cachês dos participantes do evento, apresentando, para tanto, documentos idôneos a essa comprovação, como, por exemplo, comprovantes das transferências bancárias, cheques ou notas fiscais emitidas em nome dos artistas/bandas, ou ainda recibos devidamente assinados por seus representantes legais ou empresários exclusivos. [grifo nosso]
32.	O esforço empreendido pelo gestor do convênio para interpor esse terceiro tem sido declarado por eles próprios como artifício para viabilizar a contratação dos artistas, pois estes se recusam a contratar com o ente público para receber o pagamento após a prestação do serviço. Exigem que o pagamento aconteça antes da prestação dos serviços; em geral, metade na contratação dos serviços e a outra metade antes de subir ao palco.
32.1.	Mas não há razão para supor que essa justificativa apresentada por muitos prefeitos seja a única causa. Se o gestor do convênio se esforçou para produzir uma contratação fictícia com terceiro, com geração de documentação a ser incorporada à contabilidade e à prestação de contas, é de desconfiar que outras irregularidades mais graves se ocultem por trás dessa sombra.
33.	A defesa não logrou comprovar que a empresa Ednaldo de Sousa Lima - ME é empresário exclusivo dos artistas. As Cartas de Exclusividade, isoladamente, não constituem instrumento idôneo para habilitar o intermediário como empresário exclusivo, de modo a facultar a contratação dele com base no art. 25, III, da Lei 8.666/1993.
33.1.	No cenário de não comprovação da execução do objeto do convênio e de vários municípios da Paraíba estarem envolvidos em relações promíscuas com intermediários de shows, conforme resultados da operação "Pão e circo" da Polícia Federal, entre eles Ednaldo de Sousa Lima - ME, não cabe aplicar ao caso a compreensão de se tratar de mera impropriedade, mas de grave irregularidade sujeita a multa.
33.2.	Desse modo, afasta-se a aplicação do item 9.2.1., abaixo transcrito, no que pertine ao conceito de impropriedade, nos termos elucidados na Declaração de Voto do Ministro Weder Oliveira.
Acórdão 1435/2017-TCU-Plenário
9.2.1. a apresentação apenas de autorização/atesto/carta de exclusividade que confere exclusividade ao empresário do artista somente para o (s) dia (s) correspondente (s) à apresentação deste, sendo ainda restrita à localidade do evento, não atende aos pressupostos do art. 25, inciso III, da Lei 8.666/1993, representando impropriedade na execução do convênio; 
Declaração de Voto do Ministro Weder Oliveira
11. É nessa perspectiva que entendo a redação do item 9.2.1 do acórdão: a escorreita contratação direta de profissional do setor artístico, por inviabilidade de competição (inexigibilidade) , "através de empresário exclusivo", deve ter por base um real "contrato de exclusividade", ainda que para evento certo, com estipulação de obrigações e deveres, de poderes e direitos de representação, devidamente registrado em cartório, e não apenas instrumentos jurídicos precários, como os "atesto, autorização ou carta de exclusividade". 
12. Como, de qualquer modo, tais instrumentos jurídicos inadequados não descaracterizam (e na quase totalidade dos casos não descaracterizaram) a inviabilidade de competição, e, portanto, a própria contratação direta, o relator, no mencionado item do acórdão, teve por bem reputar tal ocorrência como "impropriedade" (falando-se aqui evidentemente de casos em não haja dúvidas de que tenham sido assinados pelo próprio artista ou por seu empresário exclusivo regularmente constituído) . 
13. "Impropriedade" é termo correntemente utilizado nesta Corte para qualificar situação de mínimo ou nenhum potencial ofensivo à ordem jurídica, outras vezes também qualificada como falha formal, insuscetível de, por si só, conduzir à aplicação de multa e a um julgamento de irregularidade de contas. [grifo nosso]
34.	 De tal sorte que as cartas de exclusividade não devem ser acolhidas como instrumento apto a constituir o intermediário como empresário exclusivo e não devem ser consideradas impropriedades, mas irregularidades graves. Deve-se sobrelevar a intenção maliciosa de ocultar os fatos negociais por meio de documentos simulados fornecidos pelo intermediário, em conivência com o prefeito gestor. Portanto, cabível a aplicação de multa ao responsável nestes autos.
35.	 Convém efetuar um ajuste no débito imputado aos responsáveis. A somatória dos valores de débito (90.952,68+8.956,84) é igual a R$ 99.909,52 e não R$ 100.000,00.
35.1.	Ocorre que foi abatida a importância restituída (item 9.2) afetada pela aplicação do fator de proporcionalidade (item 9.3) .
35.2.	Convém aplicar o entendimento de súmula 128/TCU: mesmo na hipótese de já se ter verificado recolhimento parcial, o Acórdão de condenação expressará o total da dívida, abatendo-se, na execução, o valor já satisfeito, sem a incidência da correção monetária e dos juros de mora sobre a quantia já ressarcida e a partir da data de cada pagamento.
35.3.	Esse ajuste não impede a continuidade e julgamento do processo, haja vista que não muda a causa do débito, não comprovação da execução física, apenas afeta a forma de apuração do valor, conforme detalhamento adiante.
	Devedor
	Valor R$
	Percent %
	Débito

	Genival Bento da Silva e Ednaldo de Sousa Lima - ME
	100.530,00
	0,90473174
	90.952,68

	Genival Bento da Silva
	10.000,00
	0,90473174
	9.047,32

	TOTAL
	110.530,00
		100.000,00

CONCLUSÃO
36.	 A instauração desta TCE se deu pela impugnação integral das despesas do Convênio 344/2009 (SIAFI 703552) , devido à insuficiência de documentos para comprovar a boa e regular aplicação dos recursos recebidos conforme Parecer de Análise 437/2010.
37.	 O Convênio previu R$ 110.530,00 para a execução do objeto, dos quais R$ 100.000,00 seriam repassados pelo concedente e R$ 10.530,00 corresponderiam à contrapartida. O recurso federal foi repassado em uma parcela e creditado na conta específica em 2/7/2009; a contrapartida, no dia 26/6/2009.
37.1.	O evento "São Pedro de Casserengue" aconteceria nos dias 28 e 29 de julho de 2009.
38.	A execução financeira contemplou sete fornecedores entre 8 de julho e 5 de agosto de 2009. Remanesceu não usada a soma de R$ 100,00, que teria sido restituída à União.
39.	Diante de fortes indícios de dano ao erário em razão da ausência de comprovação da efetiva realização das apresentações artísticas e da divulgação pactuadas no termo do convênio 344/2009 (SIAFI 703552) , foram citados:
39.1.	Genival Bento da Silva, individualmente e em solidariedade com a empresa Ednaldo de Sousa Lima - ME.
39.1.1.	Em relação à não comprovação da execução do objeto do convênio, não produziu prova nem argumentação para demonstrar a execução física.
39.1.2.	Quanto à contratação irregular de empresa intermediária entre os artistas e o município, não juntou elementos de prova para demonstrar a regularidade do procedimento; limitou-se a argumentar que a contratação fora legal. A instrução refutou os argumentos e manteve a irregularidade.
39.2.	Ednaldo de Sousa Lima - ME em razão do recebimento de dinheiro do convênio sem a comprovação da execução física do objeto do convênio. Não apresentou provas para comprovar a execução física do objeto do convênio, nem argumentação sustentando a execução física. Limitou-se a discutir a regularidade do procedimento de contratação da empresa. A defesa foi rejeitada.
40.	Vale ressaltar que não ocorreu a prescrição da pretensão punitiva do TCU, conforme Acórdão 1441/2016-TCU-Plenário, Relator Ministro Benjamin Zymler, que uniformizou a jurisprudência acerca dessa questão, uma vez que os atos em análise foram praticados a partir do exercício de 2009 e o prazo geral de prescrição é aquele indicado no art. 205 do Código Civil, que é de 10 anos, podendo, portanto, ser aplicada multa ao responsável.
41.	 Em face da análise promovida nos itens 13 a 34 do Exame Técnico, propõe-se rejeitar as alegações de defesa apresentadas pelo Sr. Genival Bento da Silva, CPF XXX.937.674-XX, e da empresa Ednaldo de Sousa Lima - ME, CNPJ 01.711.148/0001-05, uma vez que não foram suficientes para sanear as irregularidades a eles atribuídas. 
41.1.	Os argumentos de defesa tampouco lograram afastar o débito imputado aos responsáveis. Ademais, inexistem nos autos elementos que demonstrem sua boa-fé ou a ocorrência de outros excludentes de culpabilidade. Desse modo, suas contas devem, desde logo, ser julgadas irregulares, nos termos do art. 202, §6º, do Regimento Interno/TCU, procedendo-se à sua condenação em débito e à aplicação da multa prevista no art. 57 da Lei 8.443/1992.
PROPOSTA DE ENCAMINHAMENTO
42.	Diante do exposto, submetem-se os autos à consideração superior, propondo:
42.1.	Com fundamento nos arts. 1º, inciso I, 16, inciso III, alínea "c", e §2º da Lei 8.443/1992 c/c os arts. 19 e 23, inciso III, da mesma Lei, e com arts. 1º, inciso I, 209, inciso III, e §5º, 210 e 214, inciso III, do Regimento Interno, que sejam julgadas irregulares as contas do Sr. Genival Bento da Silva, CPF XXX.937.674-XX, na condição de prefeito gestor, e da empresa Ednaldo de Sousa Lima - ME, CNPJ 01.711.148/0001-05, na condição de empresa contratada, e condená-los em solidariedade ao pagamento das quantias a seguir especificadas, com a fixação do prazo de quinze dias, a contar das notificações, para comprovarem, perante o Tribunal (art. 214, inciso III, alínea "a", do Regimento Interno) , o recolhimento das dívidas aos cofres do Tesouro Nacional, atualizadas monetariamente e acrescidas dos juros de mora, calculados a partir das datas discriminadas, até a data dos recolhimentos, na forma prevista na legislação em vigor, abatendo-se, na oportunidade, os valores já ressarcidos.
Genival Bento da Silva em solidariedade com Ednaldo de Sousa Lima - ME
	Data
	Valor R$

	8/7/2009
	90.952,68

Valor do débito atualizado até 18/10/2017: R$ 149.044,16 (peça 33) 
Genival Bento da Silva
	Data
	Valor R$

	2/7/2009
	9.047,32

Obs: restituídos R$ 100,00, em 3/11/2009. 
Valor do débito atualizado até 18/10/2017: R$ 14.825,84 (peça 33) 
42.2.	Aplicar ao Sr. Genival Bento da Silva, CPF XXX.937.674-XX, e à empresa Ednaldo de Sousa Lima - ME, CNPJ 01.711.148/0001-05, individualmente, a multa prevista no art. 57 da Lei 8.443/1992 c/c o art. 267 do Regimento Interno, com a fixação do prazo de quinze dias, a contar das notificações, para comprovarem, perante o Tribunal (art. 214, inciso III, alínea "a", do Regimento Interno) , o recolhimento das dívidas aos cofres do Tesouro Nacional, atualizadas monetariamente desde a data do acórdão que vier a ser proferido até a dos efetivos recolhimentos, se forem pagas após o vencimento, na forma da legislação em vigor.
42.3.	Autorizar, desde logo, nos termos do art. 28, inciso II, da Lei 8.443/1992, a cobrança judicial das dívidas, caso não atendidas as notificações.
42.4.	Autorizar o pagamento da dívida do Sr. Genival Bento da Silva, CPF XXX.937.674-XX, e da empresa Ednaldo de Sousa Lima - ME, CNPJ 01.711.148/0001-05, em até trinta e seis parcelas mensais e consecutivas, nos termos do art. 26 da Lei 8.443/1992 c/c o art. 217 do Regimento Interno, fixando-lhes o prazo de quinze dias, a contar do recebimento da notificação, para comprovarem perante o Tribunal o recolhimento da primeira parcela, e de trinta dias, a contar da parcela anterior, para comprovarem os recolhimentos das demais parcelas, devendo incidir sobre cada valor mensal, atualizado monetariamente, os juros de mora devidos, na forma prevista na legislação em vigor.
42.5.	Encaminhar cópia da deliberação que vier a ser proferida, bem como do relatório e do voto que a fundamentarem, ao Procurador-Chefe da Procuradoria da República na Paraíba, nos termos do §3º do art. 16 da Lei 8.443/1992 c/c o § 7º do art. 209 do Regimento Interno do TCU, para adoção das medidas que entender cabíveis."
		É o Relatório.

Rodrigo Oliveira dos Santos Lima (10.478/OAB-PB).

Procurador Rodrigo Medeiros de Lima.

TOMADA DE CONTAS ESPECIAL. IMPUGNAÇÃO DE DESPESAS COM RECURSOS DE CONVÊNIO CELEBRADO COM O MINISTÉRIO DO TURISMO. CITAÇÃO. CONTAS IRREGULARES COM DÉBITO E MULTA. CIÊNCIA.

TOMADA DE CONTAS ESPECIAL (TCE)

Secretaria de Controle Externo no Estado da Paraíba.

Para a execução do Convênio 344/2009 (Siafi 703552) , celebrado com o Ministério do Turismo, foram repassados recursos federais ao município de Casserengue-PB, no total de R$ 100.000,00, para apoiar a implementação do projeto "São Pedro em Casserengue-PB", cuja regular aplicação não foi comprovada, tendo em vista a impugnação de despesas realizada pelo Concedente.
2.	Remetido o processo ao Tribunal, a unidade técnica promoveu a citação do ex-prefeito, Sr. Genival Bento da Silva, solidariamente com a empresa Ednaldo Sousa Lima ME, que recebeu cerca de 91% dos pagamentos efetuados (contrato principal, com cinco shows a serem realizados por bandas diferentes) , em razão da não comprovação de execução do objeto do convênio e da ausência do contrato de exclusividade. Devido à baixa materialidade, foram dispensados os fornecedores dos demais serviços previstos na relação de pagamentos apresentada pelo Convenente. 
3.	A empesa requereu a realização de diligências para corroborar os fatos narrados em sua defesa; porém, deixou de demonstrar, pelos meios de prova possíveis, consoante análise empreendida pela Secex-PB, que executara os serviços pelos quais recebeu os recursos federais.
4.	Quanto ao ex-prefeito, Sr. Genival Bento da Silva, sua defesa também foi rejeitada pela unidade instrutiva, eis que, a par de ter apresentado argumentação sobre a suposta regularidade no procedimento de contratação da empresa intermediária dos artistas, deixou de comprovar a execução do objeto, afirmando apenas que o evento acontecera e deixando de apresentar publicações, vídeos, fotografias e demais provas da realização da festa, nos termos pactuados.
5.	Também foi requerida, pelo responsável, a prorrogação de prazo para apresentação de documentos, tendo se passado mais de sete meses sem a juntada de qualquer documento de prova adicional.
6.	Nesse contexto, manifesto concordância com o exame empreendido pela unidade técnica, pela rejeição das defesas apresentadas, com proposta, ao final, de julgamento pela irregularidade das contas, com condenação em débito solidário, além da aplicação da multa prevista no art. 57 da Lei n. 8.443/1992. 
7.	Com efeito, assiste razão à Secex-PB em sua instrução de mérito, corroborada pelo representante do MPTCU, a qual abordou, com bastante propriedade, todas as questões necessárias ao deslinde do feito e cujos fundamentos incorporo, desde já, às minhas razões de decidir, considerando-se as ocorrências apuradas nos autos e o fato de os responsáveis não terem logrado êxito em comprovar a realização do evento e em afastar as irregularidades que lhes foram imputadas.
8.	Nessa seara, cumpre informar a pacífica jurisprudência desta Corte de Contas, no sentido de que, ex vi do art. 70, parágrafo único, da Constituição Federal, e do art. 93 do Decreto-lei nº 200/1967, o ônus de comprovar a regularidade integral na aplicação dos recursos públicos compete ao gestor, por meio de documentação consistente, que demonstre cabalmente os gastos efetuados, bem assim o nexo causal entre estes e os recursos repassados.
9.	Em reforço às conclusões quanto à escorreita responsabilização do agente público envolvido e da terceira empresa intermediária, esclareço que ocorre em absoluta sintonia com os elementos e provas existentes nos autos, e com a jurisprudência desta Corte de Contas, em especial porque não se dignaram a comprovar, quando instados para tanto, por meio do envio de documentação idônea, a boa e regular aplicação dos recursos federais recebidos, a necessária comprovação dos pagamentos supostamente repassados aos artistas e a execução integral do objeto pactuado no convênio.
10.	Assim, reforço que as contas devem ser julgadas irregulares, com imputação de débito solidário e aplicação de multa, conforme proposto pela Secex-PB, rejeitando-se as alegações de defesa apresentadas, devendo ainda ser acrescentado ao fundamento pela rejeição das contas a alínea "b", inciso III, art. 16, da Lei 8.443/1992, ante o inequívoco descumprimento das normas do convênio, que previam a apresentação de uma série de documentos comprobatórios da realização do evento, assim como relativos à parte financeira da prestação de contas (item 7 da instrução de peça 34) .
11.	Por fim, devem ser autorizados, desde já, o parcelamento do débito e da multa, e a respectiva cobrança judicial, caso não atendidas as notificações.
12. 	Outrossim, como alvitrado, faz-se necessária a remessa de cópia da deliberação a ser proferida, ao órgão regional da Procuradoria da República no estado da Paraíba, para as providências cabíveis, ex vi do § 7o, in fine, do art. 209 do Regimento Interno do TCU.
 	Ante o exposto, Voto por que seja adotada a deliberação que ora submeto a este Colegiado.
TCU, Sala das Sessões Ministro Luciano Brandão Alves de Souza, em 13 de agosto de 2019.
AROLDO CEDRAZ 
Relator